---
title: "Tugas 1 — Pengantar Analisis Data Kategori"
subtitle: "Latihan Analisis Data dengan R dan Quarto"
format:
  html:
    theme: cosmo
    css: styles.css
    toc: true
    toc-title: "Daftar Isi"
    toc-depth: 2
    toc-location: right
    code-copy: false
    code-tools: false
    number-sections: true
    embed-resources: true
    title-block-banner: true
execute:
  echo: true
  warning: false
  message: false
lang: id
---

```{r}
#| label: setup
#| include: false

identitas <- read.csv("identitas_tugas.csv", stringsAsFactors = FALSE)
file_data <- file.path("data", identitas$file_data[1])

data <- read.csv("C:/Users/Ariel IT Computer/Downloads/P1_241061005/data_tugas1_241061005.csv",
  na.strings = c("", "NA"),
  stringsAsFactors = FALSE
)
```

::: {.student-card}
<div class="label">Mahasiswa</div>
<div class="value">`r identitas$Nama[1]`</div>

<div class="label">NIM</div>
<div class="value">`r identitas$NIM[1]`</div>

<div class="label">Kode Tugas</div>
<div class="value">`r identitas$kode_tugas[1]`</div>
:::

::: {.learning-box}
**Tujuan tugas.** Gunakan kembali konsep dan fungsi R yang telah dibahas pada Pertemuan 1
untuk mengenali struktur data kategori, membuat ringkasan deskriptif, memvisualisasikan data,
dan menjelaskan insight secara hati-hati.
:::

::: {.callout-note}
## Pola kerja

Ikuti pola kelas: **predict → run → inspect → explain**.

Pada setiap bagian diberikan **sedikit petunjuk kode**.  
Jika diminta menjelaskan atau menuliskan interpretasi, gunakan kotak **Jawaban Anda** yang telah disediakan.
:::

# 1. Mengenali Data

Gunakan R untuk melihat beberapa baris awal, struktur data, dan nama variabel.

::: {.callout-tip}
## Petunjuk kode

```r
head(...)
str(...)
names(...)
```

Ganti `...` dengan objek data yang digunakan.
:::

```{r}
head(data)
str(data)
names(data)
```

Lengkapi tabel berikut.

| Variabel | Jenis Variabel | Alasan Singkat |
|---|---|---|
| RecordID | Identifier (nominal) | Angka unik tiap responden, hanya label, tidak bermakna kuantitatif |
| ProgramStudi | Nominal | Kategori sejajar (4 program studi) tanpa urutan tingkatan |
| Gender | Nominal | Kategori sejajar (L/P) tanpa urutan tingkatan |
| DeviceUtama | Nominal | Jenis perangkat, tidak ada tingkatan alami antar kategori |
| ModaBelajar | Nominal | Cara belajar, kategori sejajar tanpa urutan |
| Kepuasan | Ordinal | Ada tingkatan jelas: Tidak Puas < Cukup < Puas < Sangat Puas |
| IntensitasBelajar | Ordinal | Ada tingkatan jelas: Rendah < Sedang < Tinggi |
| DurasiBelajarJam | Numerik (rasio) | Berupa angka desimal (jam) yang bisa dijumlah/dirata-ratakan |

Jawab singkat:

1. Variabel mana yang merupakan identifier?
2. Variabel mana yang bersifat ordinal?
3. Mengapa kode angka belum tentu berarti data numerik?

::: {.answer-box}
**Jawaban Anda**

1. `RecordID` adalah identifier karena hanya berfungsi sebagai penanda unik tiap responden, bukan besaran yang bisa dihitung.
2. Variabel ordinal pada data ini adalah `Kepuasan` (Tidak Puas–Cukup–Puas–Sangat Puas) dan `IntensitasBelajar` (Rendah–Sedang–Tinggi), karena kategorinya memiliki urutan tingkatan.
3. Kode angka belum tentu berarti data numerik karena angka tersebut bisa hanya berfungsi sebagai label kategori (misalnya kode program studi atau ID responden); operasi matematis seperti rata-rata atau selisih terhadap angka semacam itu tidak memiliki makna.
:::

# 2. Menyiapkan Data Kategori

Variabel latihan Anda:

```{r}
cat("Nominal :", identitas$nominal_utama[1], "\n")
cat("Ordinal :", identitas$ordinal_utama[1], "\n")
cat("Urutan  :", identitas$urutan_ordinal[1], "\n")
```

Lakukan hal berikut:

1. ubah variabel nominal menjadi factor;
2. ubah variabel ordinal menjadi ordered factor;
3. periksa level kategorinya.

::: {.callout-tip}
## Petunjuk kode

Untuk nominal:

```r
factor(...)
levels(...)
```

Untuk ordinal:

```r
factor(..., levels = ..., ordered = TRUE)
```
:::

```{r}
nominal_var <- identitas$nominal_utama[1]
ordinal_var <- identitas$ordinal_utama[1]
urutan <- strsplit(identitas$urutan_ordinal[1], "\\|")[[1]]

# 1. Ubah variabel nominal menjadi factor
data[[nominal_var]] <- factor(data[[nominal_var]])
levels(data[[nominal_var]])

# 2. Ubah variabel ordinal menjadi ordered factor
data[[ordinal_var]] <- factor(data[[ordinal_var]], levels = urutan, ordered = TRUE)
levels(data[[ordinal_var]])
```

Tuliskan satu kalimat: **mengapa urutan level ordinal perlu ditetapkan dengan benar?**

::: {.answer-box}
**Jawaban Anda**

Urutan level ordinal perlu ditetapkan dengan benar agar R (dan analisis lanjutan seperti perbandingan atau pengurutan kategori) memahami tingkatan sebenarnya dari data, misalnya bahwa "Sangat Puas" lebih tinggi daripada "Puas", sehingga interpretasi dan visualisasi tetap akurat dan tepat.
:::

# 3. Quality Control Awal

Lakukan pemeriksaan sederhana terhadap:

- struktur data;
- level/kategori;
- missing value;
- konsistensi penulisan kategori.

::: {.callout-tip}
## Petunjuk kode

Beberapa pola fungsi yang dapat digunakan:

```r
str(...)
levels(...)
unique(...)
is.na(...)
colSums(...)
```

Pilih fungsi yang sesuai dengan tujuan pemeriksaan Anda.
:::

```{r}
str(data)
levels(data[[nominal_var]])
levels(data[[ordinal_var]])
unique(data$ModaBelajar)
colSums(is.na(data))
```

Tuliskan **dua temuan singkat** dari pemeriksaan tersebut.

::: {.answer-box}
**Jawaban Anda**

1. Terdapat beberapa nilai hilang (missing value): 1 pada `DeviceUtama`, 2 pada `Kepuasan`, dan 1 pada `IntensitasBelajar`, sehingga perlu diperhatikan saat membuat ringkasan agar tidak salah interpretasi.
2. Penulisan kategori pada seluruh variabel kategorik (`DeviceUtama`, `ModaBelajar`, `Kepuasan`, `IntensitasBelajar`) sudah konsisten, tidak ditemukan variasi ejaan atau kapitalisasi yang berbeda untuk kategori yang sama.
:::

# 4. Frekuensi dan Proporsi

Sebelum menjalankan kode, prediksi:

> Menurut Anda, kategori mana yang paling banyak muncul pada variabel nominal Anda?

::: {.answer-box}
**Prediksi Anda**

Menurut saya, kategori "Tablet" kemungkinan paling banyak muncul pada variabel `DeviceUtama` karena didasarkan pada pengamatan sekilas pada struktur data awal `(head(data))`, serta tren mahasiswa saat ini yang banyak memanfaatkan tablet untuk kebutuhan kuliah harian.
:::

Setelah itu, buat:

- tabel frekuensi untuk variabel nominal;
- proporsi untuk variabel ordinal.

::: {.callout-tip}
## Petunjuk kode

```r
table(...)
prop.table(...)
```

Anda dapat menyimpan hasil `table()` ke sebuah objek terlebih dahulu sebelum menghitung proporsi.
:::

```{r}
# Tabel frekuensi untuk variabel nominal (DeviceUtama)
freq_device <- table(data[[nominal_var]])
freq_device

# Proporsi untuk variabel ordinal (Kepuasan)
freq_kepuasan <- table(data[[ordinal_var]])
prop.table(freq_kepuasan)
```

Tuliskan **dua kalimat insight** berdasarkan output.

::: {.answer-box}
**Interpretasi Anda**

1. Prediksi saya benar: kategori "Tablet" memang paling banyak muncul pada `DeviceUtama`, yaitu 66 dari 101 responden (sekitar 65%), jauh di atas Laptop (23 responden) dan Smartphone (11 responden).
2. Pada variabel `Kepuasan`, proporsi terbesar berada pada kategori "Puas" (sekitar 33%), diikuti "Cukup" (sekitar 27%) dan "Sangat Puas" (sekitar 23%), sementara "Tidak Puas" adalah proporsi terkecil (sekitar 16%), menunjukkan kecenderungan tingkat kepuasan yang cukup baik secara umum.
:::

# 5. Tabel Silang

Pasangan variabel Anda:

```{r}
x <- identitas$tab_baris[1]
y <- identitas$tab_kolom[1]

cat("Baris :", x, "\n")
cat("Kolom :", y, "\n")
```

Buat tabel silang untuk kedua variabel tersebut.

Jika diperlukan, tampilkan proporsi per baris untuk membantu membaca pola.

::: {.callout-tip}
## Petunjuk kode

```r
table(..., ...)
prop.table(..., margin = 1)
```

Lengkapi sendiri objek yang diperlukan.
:::

```{r}
tabel_silang <- table(data[[x]], data[[y]])
tabel_silang

# Proporsi per baris
prop.table(tabel_silang, margin = 1)
```

Tuliskan **satu kalimat** yang menjelaskan pola yang tampak.

::: {.answer-box}
**Interpretasi Anda**

Pada moda belajar "Praktik", proporsi responden dengan intensitas belajar "Sedang" tercata paling tinggi (sekitar 50%) dibandingkan moda belajar lain, sementara pada moda "Buku" dan "Video" proporsi responden dengan intensitas "Tinggi" relatif lebih besar daripada kategori "Rendah".
:::

::: {.callout-important}
Gunakan bahasa deskriptif. Jangan langsung menyimpulkan adanya hubungan signifikan
atau sebab-akibat.
:::

# 6. Visualisasi Kategorik

Variabel yang divisualisasikan:

```{r}
v <- identitas$visualisasi[1]
cat("Variabel grafik :", v, "\n")
```

Buat **satu grafik batang** seperti yang telah dipelajari pada Pertemuan 1.

::: {.callout-tip}
## Petunjuk kode

```r
library(ggplot2)

ggplot(..., aes(x = ...)) +
  geom_bar() +
  labs(...)
```

Sesuaikan objek data, variabel, judul, dan label sumbu.
:::

```{r}
library(ggplot2)
library(forcats)

ggplot(remove_missing(data, vars = v), aes(x = fct_infreq(.data[[v]]), fill = after_stat(count))) +
  geom_bar(width = 0.6, show.legend = FALSE, color = "white", linewidth = 0.5) +
  geom_text(stat = "count", aes(label = after_stat(count)), vjust = -0.7, fontface = "bold", size = 4.5) +
  scale_y_continuous(limits = c(0, 80), breaks = seq(0, 80, 20), expand = expansion(mult = c(0, 0.05))) + 
  scale_fill_gradient(low = "#74c69d", high = "#1b4332") + 
  labs(title = "Distribusi Perangkat Utama Mahasiswa", x = "Device Utama", y = "Jumlah Responden") +
  theme_minimal(base_size = 14) +
  theme(
    plot.title = element_text(face = "bold", margin = margin(b = 15), hjust = 0.5),
    axis.title.x = element_text(face = "bold", size = 11, hjust = 0.5, margin = margin(t = 10)),
    axis.title.y = element_text(face = "bold", size = 11, hjust = 0.5, margin = margin(r = 10)),
    panel.grid.major.x = element_blank(),
    plot.margin = margin(20, 20, 20, 35)
  )
```

Tuliskan **satu kalimat** interpretasi grafik.

::: {.answer-box}
**Interpretasi Anda**

Grafik batang menunjukkan bahwa "Tablet" merupakan perangkat utama yang paling dominan digunakan mahasiswa untuk belajar, jauh melampaui jumlah pengguna Laptop dan Smartphone.
:::

# 7. Kesimpulan

Tuliskan **3 poin kesimpulan singkat** berdasarkan hasil analisis.

Setiap kesimpulan harus:

- didukung oleh output yang telah Anda hasilkan;
- menggunakan angka yang relevan;
- ditulis dengan bahasa Anda sendiri;
- tidak menggunakan klaim sebab-akibat.

::: {.answer-box}
**Kesimpulan Anda**

1. Sebagian besar mahasiswa (sekitar 65%, atau 66 dari 101 responden) menggunakan Tablet sebagai perangkat utama untuk belajar, sehingga perangkat ini menjadi perangkat yang paling dominan dibandingkan Laptop dan Smartphone.
2. Tingkat kepuasan mahasiswa terhadap moda belajar cenderung positif, dengan kategori "Puas" dan "Sangat Puas" bersama-sama mencakup lebih dari 55% responden, sementara "Tidak Puas" hanya sekitar 16%.
3. Pola pada tabel silang antara moda belajar dan intensitas belajar menunjukkan variasi yang berbeda-beda antar moda; misalnya moda "Praktik" lebih banyak berasosiasi dengan intensitas "Sedang", sedangkan moda "Buku" dan "Video" lebih banyak berasosiasi dengan intensitas "Tinggi", namun pola ini bersifat deskriptif dan tidak menunjukkan hubungan sebab-akibat.
:::

::: {.footer-note}
**Analisis Data Kategori — Tugas 1**  
Predict → Run → Inspect → Explain
:::
