---
title: "Tugas 3 — Uji Chi-Square"
subtitle: "Observed vs Expected, Test of Independence, Diagnosis Asumsi, dan Pearson Residual"
format:
  html:
    theme: cosmo
    css: styles.css
    toc: true
    toc-title: "Daftar Isi"
    toc-depth: 2
    toc-location: right
    code-copy: false
    code-tools: false
    number-sections: true
    embed-resources: true
    title-block-banner: true
execute:
  echo: true
  warning: false
  message: false
lang: id
---

```{r}
#| label: setup
#| include: false

identitas <- read.csv("identitas_tugas.csv", stringsAsFactors = FALSE)
file_data <- file.path("data", identitas$file_data[1])
if (!file.exists(file_data)) file_data <- identitas$file_data[1]
data <- read.csv(file_data, stringsAsFactors = FALSE)
```

::: {.student-card}
<div class="label">Mahasiswa</div>
<div class="value">`r identitas$Nama[1]`</div>

<div class="label">NIM</div>
<div class="value">`r identitas$NIM[1]`</div>

<div class="label">Kode Tugas</div>
<div class="value">`r identitas$kode_tugas[1]`</div>
:::

::: {.learning-box}
**Tujuan tugas.** Mengubah pola deskriptif menjadi keputusan inferensial dengan
Uji Chi-Square, memeriksa *expected count*, membaca Pearson residual, dan
menulis kesimpulan tanpa klaim kausalitas.
:::

::: {.callout-note}
## Pola kerja
**predict → calculate → run → diagnose → explain**
:::


# 1. Menentukan Jenis Uji dan Hipotesis

Kasus utama pada tugas ini menggunakan dua variabel kategorik:

- `PengalamanCoding`
- `ToolFavorit`

Pertanyaan penelitian:

> **Apakah tool analitik favorit berasosiasi dengan tingkat pengalaman coding mahasiswa?**

Jawab pertanyaan berikut.

1. Apakah kasus ini termasuk **Goodness of Fit** atau **Test of Independence**?
2. Tuliskan H₀.
3. Tuliskan H₁.
4. Mengapa hasil uji ini tidak boleh langsung ditafsirkan sebagai hubungan sebab-akibat?

::: {.answer-box}
**Jawaban Anda**

1. Kasus ini termasuk **Test of Independence** (uji independensi), karena
   melibatkan **dua variabel kategorik** yang diamati pada satu sampel yang sama
   dan ingin diketahui apakah keduanya saling bebas. Goodness of Fit hanya
   melibatkan satu variabel kategorik yang dibandingkan dengan distribusi teoretis.
2. H₀: `PengalamanCoding` dan `ToolFavorit` **independen** (tidak ada asosiasi);
   distribusi tool favorit sama untuk semua tingkat pengalaman coding.
3. H₁: `PengalamanCoding` dan `ToolFavorit` **tidak independen** (ada asosiasi); distribusi tool favorit berbeda setidaknya pada satu tingkat pengalaman coding.
4. Hasil uji tidak dapat langsung dianggap sebagai hubungan sebab-akibat karena Chi-Square hanya menunjukkan asosiasi statistik pada data observasional. Selain itu, Uji ini tidak mengontrol variabel pengganggu
   (*confounder*), tidak menetapkan urutan waktu, dan tidak melibatkan
   manipulasi/randomisasi, sehingga tidak dapat menunjukkan bahwa pengalaman coding
   *menyebabkan* pilihan tool (atau sebaliknya).
:::


# 2. Menyiapkan Faktor dan Tabel Observed

Atur urutan kategori agar sesuai dengan konteks analisis.

::: {.callout-tip}
## Petunjuk kode
```r
data$PengalamanCoding <- factor(
  data$PengalamanCoding,
  levels = c("Pemula", "Menengah", "Lanjut")
)

data$ToolFavorit <- factor(
  data$ToolFavorit,
  levels = c("Python", "R", "SQL")
)

tab <- table(..., ...)
addmargins(tab)
```
:::

```{r}
data$PengalamanCoding <- factor(
  data$PengalamanCoding,
  levels = c("Pemula", "Menengah", "Lanjut")
)

data$ToolFavorit <- factor(
  data$ToolFavorit,
  levels = c("Python", "R", "SQL")
)

tab <- table(data$PengalamanCoding, data$ToolFavorit)
names(dimnames(tab)) <- c("PengalamanCoding", "ToolFavorit")
addmargins(tab)

dim(tab)
sum(tab)
```

Sebelum menjalankan uji, jawab:

1. Berapa dimensi tabel kontingensi?
2. Berapa *grand total* observasi?
3. Menurut pengamatan awal terhadap tabel, apakah Anda menduga ada pola perbedaan tool favorit antar tingkat pengalaman? Jelaskan singkat.

::: {.answer-box}
**Prediksi awal**

1. Dimensi tabel adalah **3 × 3** (3 tingkat pengalaman × 3 tool favorit).
2. *Grand total* observasi **N = 151**.
3. Ya, saya menduga ada pola perbedaan. Pada kelompok **Pemula**, tool yang
   paling banyak dipilih adalah R (22 dari 51), sedangkan pada kelompok
   **Menengah** (29 dari 53) dan **Lanjut** (31 dari 47) Python paling dominan.
   Peminat R juga menurun tajam pada kelompok Lanjut (hanya 6 orang). Pilihan SQL
   relatif stabil di semua tingkat (10–11 orang).
:::


# 3. Expected Count dan Uji Chi-Square

## 3.1 Hitung satu expected count secara manual

Pilih satu sel pada tabel kontingensi. Gunakan rumus:

\[
E_{ij} =
\frac{(\text{total baris}_i)(\text{total kolom}_j)}{N}
\]

Tuliskan sel yang dipilih, nilai observed, total baris, total kolom, grand total,
dan hasil expected count.

::: {.answer-box}
**Perhitungan manual expected**

- Sel yang dipilih: **Pemula × R**
- Observed \(O\): 22
- Total baris (Pemula): 51
- Total kolom (R): 41
- \(N\): 151
- Expected \(E\): \(\dfrac{51 \times 41}{151} = \dfrac{2091}{151} \approx\) **13,848**
:::

```{r}
# Verifikasi perhitungan manual
E_manual <- (sum(tab["Pemula", ]) * sum(tab[, "R"])) / sum(tab)
E_manual
```

## 3.2 Hitung kontribusi χ² dari sel tersebut

Gunakan:

\[
\frac{(O-E)^2}{E}
\]

::: {.answer-box}
**Kontribusi χ² sel**

\[
\frac{(22 - 13{,}848)^2}{13{,}848}
= \frac{(8{,}152)^2}{13{,}848}
= \frac{66{,}461}{13{,}848}
\approx \mathbf{4{,}799}
\]
:::

```{r}
O_sel <- tab["Pemula", "R"]
(O_sel - E_manual)^2 / E_manual
```

## 3.3 Jalankan Uji Chi-Square di R

::: {.callout-tip}
## Petunjuk kode
```r
hasil <- chisq.test(...)
hasil
hasil$expected
```
:::

```{r}
hasil <- chisq.test(tab)
hasil
round(hasil$expected, 3)
min(hasil$expected)
```

Catat:

1. nilai χ²;
2. derajat kebebasan (*df*);
3. *p-value*;
4. minimum expected count.

::: {.answer-box}
**Hasil uji**

1. χ² = **12,493**
2. df = **4** (\((3-1)(3-1)\))
3. p-value = **0,0140**
4. minimum expected = **9,649** (sel Lanjut × SQL)
:::

Bandingkan expected count manual Anda dengan sel yang sama pada
`hasil$expected`.

::: {.answer-box}
**Pemeriksaan**

Apakah nilainya sama atau sangat dekat? Jelaskan singkat.

Sama. Expected manual untuk sel Pemula × R adalah 13,848 dan nilai pada
`hasil$expected["Pemula", "R"]` juga 13,848. Keduanya memakai rumus yang sama
(total baris × total kolom / N), sehingga perbedaan hanya berasal dari pembulatan.
:::


# 4. Diagnosis Asumsi dan Pearson Residual

Sebelum mempercayai *p-value*, lakukan diagnosis.

Jawab:

1. Apakah input yang digunakan berupa **count/frekuensi**, bukan persentase?
2. Berdasarkan minimum expected count, apakah pendekatan Chi-Square layak digunakan?
3. Mengapa independensi antarobservasi penting pada uji ini?

::: {.answer-box}
**Diagnosis asumsi**

1. Ya. Input berupa tabel frekuensi (*count*) hasil `table()`, dengan total
   N = 151 responden, bukan persentase atau proporsi.
2. Layak digunakan. Minimum expected count adalah 9,649, jauh di atas batas 5, dan semua
   9 sel memiliki expected ≥ 5, sehingga pendekatan Chi-Square memenuhi syarat..
3. Uji ini mengasumsikan setiap responden berkontribusi pada tepat satu sel dan
   tidak saling memengaruhi. Jika ada ketergantungan (misalnya responden yang
   sama tercatat berulang atau jawaban saling meniru dalam kelompok), maka
   informasi efektif lebih kecil dari N, statistik χ² menjadi terlalu besar, dan
   *p-value* terlalu kecil (hasil tampak signifikan secara semu). Pada data ini
   setiap `RecordID` unik (151 record), sehingga asumsi ini masuk akal.
:::

Sekarang periksa Pearson residual.

::: {.callout-tip}
## Petunjuk kode
```r
resid <- hasil$residuals
resid

# cari residual absolut terbesar
abs(resid)
```
:::

```{r}
resid <- hasil$residuals
round(resid, 3)

# cari residual absolut terbesar
round(abs(resid), 3)
which(abs(resid) == max(abs(resid)), arr.ind = TRUE)
```

Jawab:

1. Sel mana yang memiliki nilai \(|\text{Pearson residual}|\) terbesar?
2. Apakah observed pada sel itu lebih besar atau lebih kecil daripada expected?
3. Apa arti substantif pola tersebut dalam konteks `PengalamanCoding × ToolFavorit`?

::: {.answer-box}
**Interpretasi residual**

1. Nilai absolut Pearson residual terbesar terdapat pada sel **Pemula × R** dengan residual = **+2,191**.
2. Nilai observed (22) **lebih besar** daripada expected (13,848), sehingga residuanya bernilai positif.
3. Artinya, Mahasiswa dengan pengalaman **Pemula** memilih **R** sebagai tool favorit
   lebih sering daripada yang diharapkan jika kedua variabel independen. Sebaliknya,
   mahasiswa **Lanjut** memilih R lebih jarang dari yang diharapkan (−1,893), dan
   mahasiswa Pemula kurang memilih Python (−1,487) sedangkan mahasiswa Lanjut
   lebih banyak memilih Python (+1,293). Ini menunjukkan pergeseran dari R ke
   Python seiring meningkatnya pengalaman coding. Residual untuk SQL mendekati
   nol di semua tingkat, sehingga SQL tidak berkontribusi pada asosiasi.
:::


# 5. Fisher sebagai Alternatif

Jawab singkat.

1. Dalam kondisi seperti apa `fisher.test()` layak dipertimbangkan?
2. Mengapa Fisher sering digunakan pada tabel 2×2 dengan sampel kecil atau expected count sangat rendah?
3. Apakah dataset utama tugas ini perlu langsung diganti ke Fisher? Jelaskan berdasarkan hasil diagnosis expected count Anda.

::: {.callout-tip}
## Petunjuk
```r
fisher.test(tab)
```

Tidak perlu menjalankan Fisher pada dataset utama jika diagnosis menunjukkan
pendekatan Chi-Square sudah memadai.
:::

::: {.answer-box}
**Jawaban Anda**

1. Ketika asumsi aproksimasi Chi-Square tidak terpenuhi, yaitu sampel kecil dan
   ada sel dengan expected count rendah (umumnya < 5, atau lebih dari 20% sel
   berada di bawah 5).
2. Fisher menghitung *p-value* secara **eksak** dari distribusi hipergeometrik
   dengan margin tetap, tanpa bergantung pada aproksimasi distribusi χ². Pada
   tabel 2×2 kecil, aproksimasi Chi-Square kurang akurat sehingga uji eksak lebih
   tepat.
3. Tidak perlu, karena minimum expected count = 9,649 (> 5) dan semua sel memenuhi
   syarat, sehingga aproksimasi Chi-Square sudah memadai dan uji Fisher tidak diperlukan.
:::


# 6. Pelaporan dan Kesimpulan

Laporkan hasil utama dengan format:

> **χ²(df, N = n) = nilai, p = nilai**

Kemudian tuliskan **3 kalimat**:

1. keputusan terhadap H₀ dan apakah terdapat bukti asosiasi;
2. satu pola substantif berdasarkan Pearson residual;
3. satu kalimat kehati-hatian bahwa hasil menunjukkan **asosiasi**, bukan kausalitas.

::: {.answer-box}
**Pelaporan akhir**

χ²(4, N = 151) = 12,49, p = 0,014

1. Pada α = 0,05, H₀ ditolak karena p = 0,014 < 0,05, sehingga terdapat bukti
   statistik adanya asosiasi antara tingkat pengalaman coding dan tool analitik
   favorit.
2. Berdasarkan Pearson residual, mahasiswa Pemula lebih banyak memilih R daripada
   yang diharapkan (residual +2,19), sedangkan mahasiswa Lanjut lebih jarang
   memilih R (−1,89) dan cenderung memilih Python.
3. Hasil uji menunjukkan asosiasi antara pengalaman coding dan tool favorit, bukan hubungan sebab-akibat.
:::


::: {.callout-important}
## Ingat
- *p-value* bukan probabilitas bahwa H₀ benar.
- Hasil signifikan tidak otomatis berarti asosiasi kuat.
- Pearson residual menunjukkan **di mana penyimpangan terjadi**.
- Kekuatan asosiasi dibahas pada Pertemuan 4.
:::

::: {.footer-note}
**Analisis Data Kategori — Tugas 3**  
Predict → Calculate → Run → Diagnose → Explain
:::
